【裁判字號】    89,簡上,202
【裁判日期】    890802
【裁判案由】    確認本票債權不存在
【裁判全文】
臺灣高雄地方法院民事判決  八十九年度簡上字第二○二號
    上  訴  人  甲○○
    被  上訴人  邱水星
                即邱俊智      .
右當事人間請求確認本票債權不存在事件，上訴人對於中華民國八十九年五月二日本
院高雄簡易庭八十八年度雄簡字第四十七號第一審判決提起上訴，本院判決如左：
    主  文
上訴駁回。
第二審訴訟費用由上訴人負擔。
    事  實
甲、上訴人方面：
一、聲明：
(一)原判決廢棄。
(二)被上訴人在第一審之訴駁回。
二、陳述：除與原審判決書所載者相同茲予引用外，補稱：
(一)上訴人  (原名邱水星，已改名為邱俊智)與其配偶馮桂蘭於婚姻關係存續中，復
    與被上訴人同居多年，育有二女邱于郡、邱念塋，均經被上訴人認領，但因被上
    訴人與上訴人在同居期間，復與訴外人陳靜怡同居，上訴人不堪受虐，且財產已
    為被上訴人花用殆盡，被上訴人認與上訴人同居已無任何價值，要求與上訴人分
    手，並同意給予上訴人撫慰金新台幣  (下同)一百萬元，其後因被上訴人無力付
    清，始於八十六年八月一日簽發面額各五萬元之本票二十紙，分期給付，均由被
    上訴人親自在本票上填寫日期並加蓋印章，且因每張本票之面額均相同，被上訴
    人乃以支票機打上票面金額，而發票人之住所則由被上訴人授權其女邱子玲填寫
    ，簽發過程並無任何瑕疵，應視為被上訴人所親自填寫。而被上訴人所簽發之本
    票，除如附表所示本票十三紙  (下稱系爭本票)外，另有本票三張已於被上訴人
    清償後取回，其餘本票四紙於本件訴訟繫屬後始到期，經上訴人另聲請本票准予
    強制執行，雖被上訴人訴請提起確認本票債權不存在，惟業經鈞院以八十八年度
    雄簡字第二六三七號判決被上訴人敗訴在案。
(二)上訴人之姐即證人張素貞在原審證稱：被上訴人向上訴人借款一百萬元，故簽發
    系爭本票等語，與上訴人所稱被上訴人為與上訴人分手給付撫慰金而簽發系爭本
    票已有不符，且證人張素貞於原審證稱伊親見被上訴人在上訴人家中簽發系爭本
    票云云，亦與證人邱馮桂蘭於原審證稱：被上訴人在家中開票時上訴人在門外，
    伊有看見到被上訴人交付系爭本票予上訴人等情不符，伊等證言皆非可取，且上
    訴人無法舉證證明加蓋在系爭本票之印章為被上訴人所有，而為上訴人不利之判
    決云云。然被上訴人逾期未清償票款，上訴人乃持被上訴人交付之本票請教他人
    ，經人告知本票上未記載發票日，為無效票據，上訴人始持系爭本票要求被上訴
    人填載發票日。況證人張素貞於原審自始未提及被上訴人在上訴人家中簽發本票
    等語，而係證述伊親見被上訴人在上訴人家中將系爭本票交予上訴人等語。另證
    人邱馮桂蘭於原審證稱被上訴人在家中簽發本票，並將本票交與上訴人等語，係
    指被上訴人於系爭本票補填發票日之情節而言。是則上開二位證人之證言，並不
    衝突。
(三)上訴人與被上訴人同居之事為家人所不諒解，證人張素貞為上訴人之姐，乃主觀
    認為一百萬元為被上訴人積欠上訴人之債務，與撫慰金僅係法律名詞上之不同，
    但在一般人之認識上並無二致，原審拘泥於證人之表達文字，而不探求其真意，
    且證人邱馮桂蘭係被上訴人之配偶，對於被上訴人在夫妻關係存續中與上訴人同
    居，而對上訴人不甚諒解，但對於被上訴人金錢之流向，知之甚詳，且對被上訴
    人簽發系爭本票及兌付之經過相當了解，證人張素貞及邱馮桂蘭均可證明上訴人
    與被上訴人間就系爭本票債權債務關係存在，自不能因時間久遠，致證人記憶不
    復清晰，所為之證述未甚詳盡，而否定其證言之真正。
(四)訴外人邱子玲為被上訴人與其配偶邱馮桂蘭所生之女，若未經被上訴人之同意及
    授權，訴外人邱子玲殊不可能在系爭本票上代為填寫住所，且證人邱子玲已於鈞
    院審理中到庭證述明確。另系爭本票之發票日及到期日均為被上訴人所親自填寫
    ，此觀之系爭本票之發票日、到期日之字跡與被上訴人另簽發予上訴人之本票字
    跡相符即可證明，若被上訴人無簽發系爭本票之意，何以在系爭本票上填寫日期
    ，又系爭本票之面額均係以支票機打上，上訴人並無支票機，上訴人若有意偽造
    系爭本票，不用大費周章，簽發到期日不同之面額各五萬元之本票二十紙，而需
    待各到期日屆期後，始聲請本票強制執行之裁定，原審未為詳查，僅舉最高法院
    五十年台字第一六五九號判例，認本票本身是否真正，即是否為發票人所作成，
    應由執票人負證明之責，認上訴人未能證明本票為真正而為上訴人敗訴之判決，
    惟其理由亦僅認定證人張素貞與邱馮桂蘭所述為撫慰金或借款債務不一致等，逕
    認系爭本票非被上訴人所簽發，但未就直接證據即系爭本票之發票日、到期日之
    文字為被上訴人所書寫，及被上訴人授權其女邱子玲填寫系爭發票人住所之經過
    為詳查，採證過程顯有瑕疵。
三、證據：援用原審之立證方法，另提出提出本票一紙，並聲請傳訊證人邱子玲、張
    素貞、邱馮桂蘭。
乙、被上訴人方面：
一、聲明：求為判決如主文所示。
二、陳述：除與原審判決書所載者相同茲予引用外，補稱：
(一)上訴人任被上訴人駕駛遊覽車之導遊小姐而相識，雖明知被上訴人為有配偶之人
    ，仍主動追求被上訴人，為被上訴人所拒絕，但上訴人表明其願提供金錢予被上
    訴人創業購買遊覽車營業，被上訴人於徵得配偶邱馮桂蘭同意後，始接納上訴人
    ，上訴人並與被上訴人及配偶邱馮桂蘭及家人同住一處，上訴人與被上訴人育有
    二女，其後上訴人始搬離同住處，但仍繼續與被上訴人同居。惟上訴人為貪圖小
    利，經常趁擔任隨車小姐工作之便，向廠商收取回扣，影響被上訴人之工作形象
    ，被上訴人屢勸不聽，兩造間感情乃漸行漸遠，八十六年間被上訴人曾將出售遊
    覽車所得其中一百三十萬元交還上訴人，兩造於八十七年間正式分手，被上訴人
    將積欠上訴人之款項、利息連同分手費、子女扶養費簽發支票予上訴人，支票屆
    期均已兌現。
(二)被上訴人並未另外簽發含系爭本票在內之面額各五萬元本票二十紙予上訴人作為
    分手慰撫金，亦未授權子女邱子玲在系爭本票發票人地址欄書寫地址，系爭本票
    上之發票日、到期日非被上訴人所書寫，其上之印文亦非被上訴人所有之印章所
    加蓋。
三、證據：援用原審之立證方法，另提出提出支票明細表一紙、支票影本十八紙為證
    。
    理  由
一、本件被上訴人起訴主張：上訴人因工作之故認識被上訴人，雖明知被上訴人為有
    配偶之人，仍主動追求被上訴人，並願提供金錢予被上訴人創業購買遊覽車營業
    ，被上訴人於徵得配偶邱馮桂蘭同意後，上訴人與被上訴人及配偶邱馮桂蘭及家
    人同住一處，上訴人並與被上訴人育有二女，其後上訴人始搬離同住處，但仍繼
    續與被上訴人同居。惟上訴人為貪圖小利，經常趁擔任隨車小姐工作之便向廠商
    收取回扣，影響被上訴人之工作形象，被上訴人屢勸不聽，兩造間感情乃漸行漸
    遠，八十六年間被上訴人曾將出售遊覽車所得其中一百三十萬元返還上訴人，兩
    造於八十七年間分手，被上訴人將尚積欠上訴人之款項、利息連同分手費、子女
    扶養費等，簽發支票數紙予上訴人，支票屆期均已兌現，被上訴人並未另簽發含
    系爭本票在內之面額各五萬元之本票二十紙予上訴人作為慰撫金。詎上訴人竟持
    有以被上訴人名義為發票人之系爭本票十三張，聲請本院裁定准予強制執行，惟
    被上訴人並未授權子女邱子玲在系爭本票之發票人地址欄書寫地址，發票日及到
    期日均非被上訴人所填載，印文亦非被上訴人所有之印章所加蓋，爰依法訴請求
    確認系爭本票債權不存在。
二、上訴人則以：上訴人與其配偶馮桂蘭於婚姻關係存續中，與被上訴人未婚同居多
    年，並育有二女邱于郡、邱念塋，但因被上訴人與上訴人在同居期間，復與訴外
    人陳靜怡同居，上訴人不堪受虐，且因財產已為被上訴人花用殆盡，被上訴人認
    與上訴人同居已無任何價值，要求與上訴人分手，被上訴人並同意給予上訴人撫
    慰金一百萬元，因被上訴人無力付清，始於八十六年八月一日簽發含系爭本票在
    內之面額五萬元本票二十紙，分期給付，由被上訴人先行親自填寫到期日期並蓋
    章，且因每張金額均相同，被上訴人乃以支票機打上票面金額，發票人之住所則
    由被上訴人授權其女邱子玲填寫，由被上訴人在上訴人住處交予上訴人，然被上
    訴人逾期未清償票款，上訴人持系爭本票請教他人，經人告知系爭本票上未記載
    發票日，為無效票據，上訴人乃持系爭本票至被上訴人住處要求被上訴人補填發
    票日，經被上訴人親自填載，系爭本票即為真正等語，資為抗辯。
三、被上訴人主張上訴人執有被上訴人名義為發票人之系爭本票十三紙，聲請本院准
    許強制執行，經本院以八十七年度票字第一四九七四號裁定准許在案，為上訴人
    所是認，且有本院八十七年度票字第一四九七四號民事裁定一紙及系爭本票十三
    紙附於原審卷宗足參，堪信為真實。而被上訴人主張其系爭本票非其所簽發，上
    訴人則否認之，並以前開情詞為辯，故本件所應審究者為系爭本票是否為被上訴
    人所作成，茲將本院之判斷意見說明如下：
(一)按本票本身是否真實，即是否為發票人所作成，應由執票人負證明之責，最高法
    院五十年台上字第一六五九號判例可資參照。故發票人主張本票係偽造，依非訟
    事件法第一百零一條規定，對執票人提起確認本票債權不存在之訴者，應由執票
    人就本票為真正之事實，先負舉證責任，此參諸最高法院六十五年七月六日六十
    五年度第六次民事庭會議決議  (一)自明。本件被上訴人起訴主張系爭本票非其
    所簽發而提起本件確認本票債權不存在之訴，揆諸首開說明，自應由上訴人就本
    票為真正負舉證之責，合先敘明。
(二)上訴人於本院審理中陳明：我與被上訴人於八十六年六月間分手，被上訴人於八
    十六年七月間到我位於高雄市○○路二０八號十二樓住處交給我含系爭本票在內
    之本票二十紙面額共一百萬元作為分手費，當時因被上訴人要交付分手費給我，
    所以我事先通知我姐姐邱素貞來我家，被上訴人交付系爭本票給我時，我姐姐邱
    素貞有在場等語；而上訴人所舉證人即上訴人之姐張素貞於原審證稱：被上訴人
    於八十六年六月二十日到我妹妹住處談判，因為之前我妹妹借予被上訴人一百萬
    元，所以向被上訴人索回借款，被上訴人說他沒有錢可以還，要求每月還五萬元
    ，還了三個月後就沒有還，我有親見被上訴人拿系爭本票給我妹妹等語，是證人
    邱素貞於原審證稱被上訴人為清償債務而簽發系爭本票，核與上訴人陳述被上訴
    人為給付分手費而簽發系爭本票，已有不合，上訴人主張被上訴人為與上訴人分
    手而簽發並交付系爭本票一節，誠有疑義。又證人邱素貞雖於本院審理中改證稱
    ：我妹妹告訴我，她要與被上訴人談判，叫我去她家與她做伴，後來被上訴人到
    我妹妹住處，我問被上訴人簽發含系爭本票在內之面額共一百萬元之本票二十紙
    是何用途，被上訴人說是給我妹妹的分手費等語，是參諸證人邱素貞於原審與於
    本院所為證言，就被上訴人簽發含系爭本票在內之本票二十紙之原因事實初謂係
    清償借款，復謂係給付分手費，其前後證詞已有不合，而依一般人之認識，簽發
    系爭本票究係為清償借款抑或給付分手費，為顯而易見之不同原因事實，證人邱
    素貞又係上訴人之姐，對於兩造間之感情、金錢糾葛理應知之甚詳，若證人張素
    貞確受上訴人之囑附，特地於被上訴人交付系爭本票時在場，更應知悉交付系爭
    本票之目的為何，詎證人邱素貞於原審就系爭本票債權發生之原因證述係為清償
    借款等語明確，而非概括證述係為清償債務，嗣竟於本院改證稱系爭本票債權發
    生之原因係為給付分手費等語，是證人邱素貞於本院所為證言，自難認為真實。
(三)又上訴人於本院審理中陳稱：被上訴人在我家交付系爭本票時其上已記載面額、
    發票人地址、到期日及加蓋發票人之印文，但發票日則是空白，一星期後我拿系
    爭本票去問代書，才知悉系爭本票未記載發票日為無效，所以我又帶女兒至被上
    訴人位於高雄市○○街一０八號十二樓找被上訴人，請他補填發票日，被上訴人
    不讓我們母女進去他家，被上訴人是在他家門口補填發票日，他太太邱馮桂蘭則
    在屋內等語。惟上訴人所舉證人邱馮桂蘭則證稱：上訴人曾到我家門口來吵鬧，
    被上訴人在我家客廳簽發系爭本票，我看到他用打票機打上面額，並加蓋他個人
    印章，地址則沒有填上，發票日或到期日之其中一個日期未填寫，每張面額均為
    五萬元，被上訴人說面額共計一百萬元，過了幾天上訴人又帶系爭本票來我家，
    叫被上訴人補寫，被上訴人不讓上訴人進來，把系爭本票拿進客廳，將空白的日
    期填上，但發票人之地址仍是空白等語，參諸上開證人邱馮桂蘭與上訴人所述，
    上訴人與證人邱馮桂蘭就系爭本票第一次係在何處交付部分：上訴人主張被上訴
    人持至上訴人位於高雄市○○路二０八號十二樓住處交付，交付時系爭本票已填
    載面額、發票人地址及加蓋印文，而證人邱馮桂蘭則證述上訴人前往被上訴人位
    於高雄市○○街一０八號十二樓住處，被上訴人在其位於上址住處內客廳簽發系
    爭本票，並填載面額、加蓋印文，但發票人地址則未填寫，並交付予上訴人；另
    就補填發票日部分：上訴人主張被上訴人係在其住處門口補填，而證人邱馮桂蘭
    則證述被上訴人係在客廳內補填等情，是則二人就系爭本票之簽發、交付及記載
    情形等重要事項，竟有上開諸多不合之處。又證人邱馮桂蘭與被上訴人因離婚事
    件現在台灣高等法院高雄分院審理中，已據證人邱馮桂蘭陳明在卷，則證人邱馮
    桂蘭與被上訴人為另件離婚事件對立之兩造，且證人邱馮桂蘭與上訴人均因與被
    上訴人於情感破裂後，致有訴訟繫屬於法院，是證人邱馮桂蘭所為不利於被上訴
    人之證言，既與上訴人之陳述不合，自無可採。
(四)另原審將系爭本票及命被上訴人當庭書寫字跡與被上訴人之記事簿分別送請法務
    部調查局及憲兵學校鑑定結果，因送鑑定資料之字跡特徵不足，均無法鑑定之情
    ，此有法務部調查局八十八年十一月一日八八陸字第八八０七九０五六號函、憲
    兵學校八十九年一月二十三日八九執正字第０九二九號函各一份附於原審卷足參
    。而上訴人於原審及本院各提出被上訴人以前簽發之另紙支票及本票各一紙，欲
    證明系爭本票之發票日及到期日之阿拉伯數字之字跡與被上訴人親筆書寫之阿拉
    伯數字字跡相符一節，經本院以肉眼比對核對結果，因上訴人提出之另紙支票及
    本票上阿拉伯數字之字跡特徵不足，難以認為係被上訴人所親為，尚不足為有利
    上訴人之認定。
(五)至證人邱子玲雖到庭證述：系爭本票之發票人地址是我父親叫我填寫等語，且經
    本院當庭命證人邱子玲書寫發票人地址十次，經本院以肉眼比對結果，系爭本票
    之發票人地址之字跡，其運筆、勾勒、慣性均與證人邱子玲之當庭筆跡相符，堪
    認系爭本票之發票人地址為證人邱子玲所填寫，惟被上訴人非不識字之人，其可
    以自行書寫地址，且被上訴人交付予被上訴人之其他支票及本票向由被上訴人所
    親自書寫，此為兩造所不爭執，衡諸常情，被上訴人自行於系爭本票填載發票人
    地址即可，何以需假手其年僅十餘歲之女邱子玲書寫，是證人邱子玲證述係被上
    訴人叫伊書寫，已有可疑之處。又證人邱子玲另證述：我不知道我父親為何叫我
    寫發票人地址，我寫完之後就將系爭本票交給我父親等語，惟證人邱子玲既已交
    還系爭本票予被上訴人，而上訴人就其取得系爭本票之情形，諸如因何原因關係
    取得？在何處取得？及系爭本票之發票日、到期日、面額、印文之記載情形，均
    未能舉證證明為被上訴人所為，詳如前述，縱認證人邱子玲係經被上訴人之授權
    而填載發票人地址，亦僅不能證明系爭本票為被上訴人所簽發並交付予上訴人。
六、綜上所述，本件上訴人既無法舉證證明系爭本票為被上訴人所簽發，難認系爭本
    票為真正，被上訴人主張系爭本票非其所簽發，堪予採信。從而，被上訴人訴請
    求確認系爭本票債權不存在，自屬正當，應予准許。原審為被上訴人勝訴之判決
    ，於法並無不合。上訴意旨指摘原判決不當，求予廢棄改判，為無理由，應予駁
    回其上訴。
七、據上論結，本件上訴為無理由，依民事訴訟法第四百三十六條之一第三項、第四
    百四十九條第一項、第七十八條，判決如主文。
中      華      民      國    八十九    年      八      月      二      日
                              臺灣高雄地方法院民事第二庭
~B審判長法官  謝靜雯
~B法      官  汪怡君
~B法      官  張桂美
右為正本係照原本作成。
本判決不得上訴。
中      華      民      國    八十九    年      八      月      三      日
~B法院書記官  楊銘仁
附表：
┌───┬──────┬───┬────┬─────────┬───────┐
│發票日│面額(新台幣)│到期日│利    率│利  息  起  算  日│票          號│
├───┼──────┼───┼────┼─────────┼───────┤
│8.1.│伍  萬  元  │11.1.│年利六厘│11.1.起至清償日止│0000000│
├───┼──────┼───┼────┼─────────┼───────┤
│8.1.│伍  萬  元  │12.1.│年利六厘│12.1.起至清償日止│0000000│
├───┼──────┼───┼────┼─────────┼───────┤
│8.1.│伍  萬  元  │1.1.│年利六厘│1.1.起至清償日止│0000000│
├───┼──────┼───┼────┼─────────┼───────┤
│8.1.│伍  萬  元  │2.1.│年利六厘│2.1.起至清償日止│0000000│
├───┼──────┼───┼────┼─────────┼───────┤
│8.1.│伍  萬  元  │3.1.│年利六厘│3.1.起至清償日止│0000000│
├───┼──────┼───┼────┼─────────┼───────┤
│8.1.│伍  萬  元  │4.1.│年利六厘│4.1.起至清償日止│0000000│
├───┼──────┼───┼────┼─────────┼───────┤
│8.1.│伍  萬  元  │5.1.│年利六厘│5.1.起至清償日止│0000000│
├───┼──────┼───┼────┼─────────┼───────┤
│8.1.│伍  萬  元  │6.1.│年利六厘│6.1.起至清償日止│0000000│
├───┼──────┼───┼────┼─────────┼───────┤
│8.1.│伍  萬  元  │7.1.│年利六厘│7.1.起至清償日止│0000000│
├───┼──────┼───┼────┼─────────┼───────┤
│8.1.│伍  萬  元  │8.1.│年利六厘│8.1.起至清償日止│0000000│
├───┼──────┼───┼────┼─────────┼───────┤
│8.1.│伍  萬  元  │9.1.│年利六厘│9.1.起至清償日止│0000000│
├───┼──────┼───┼────┼─────────┼───────┤
│8.1.│伍  萬  元  │10.1.│年利六厘│10.1.起至清償日止│0000000│
├───┼──────┼───┼────┼─────────┼───────┤
│8.1.│伍  萬  元  │11.1.│年利六厘│11.1.起至清償日止│0000000│
└───┴──────┴───┴────┴─────────┴───────┘


司法院資訊處製作；財團法人民間司法改革基金會備份。
